【裁判字號】    99,上易,729
【裁判日期】    990617
【裁判案由】    妨害自由
【裁判全文】
臺灣高等法院刑事判決                 99年度上易字第729號
上  訴  人
即  被  告  乙○○
選任辯護人  陳  木  律師
上列上訴人因妨害自由案件，不服臺灣士林地方法院中華民國99
年1月20日98年度易字第401號第一審判決（起訴案號：臺灣士林
地方法院檢察署97年度偵字第14339號，併辦案號：臺灣板橋地
方法院檢察署98年度偵字第15790號），提起上訴，本院判決如
下：
    主    文
上訴駁回。
    事    實
一、乙○○自民國97年4月中某日起，以不詳代價，受僱於陳信
    隆（另案經臺灣板橋地方法院檢察署檢察官提起公訴）為首
    之地下錢莊，從事放款及催討債務之工作。乙○○為追討甲
    ○○積欠該地下錢莊之款項，詎基於恐嚇危害安全之犯意，
    竟於97年4月21日下午18時40分許，前往臺北市○○區○○
    街201巷6弄8號1樓之甲○○住處門口，趁甲○○外出時，攔
    住甲○○，徒手毆打甲○○臉部（傷害部分另經不起訴處分
    確定），並以加害生命、身體之事對其恫稱：倘不於97年4
    月23日前匯錢，就要妳見血光等語。致使甲○○心生恐懼，
    足生危害於甲○○之人身安全。嗣甲○○離去時，因在巷口
    見乙○○坐在車牌號碼9L-3278號紅色自小客車（下稱系爭
    車輛）內，以此報警而循線查獲，始悉上情。
二、案經甲○○告訴及臺北市政府警察局南港分局報告臺灣士林
    地方法院檢察署檢察官偵查起訴暨移送併案審理。
    理    由
壹、程序方面：
一、按被告以外之人於審判外之言詞或書面陳述，除法律有規定
    者外，不得作為證據，刑事訴訟法第159條第1項固有明文。
    被告以外之人於審判外之陳述，經當事人於審判程序同意作
    為證據，法院審酌該言詞陳述或書面陳述作成時之情況，認
    為適當者，亦得為證據；當事人、代理人或辯護人於法院調
    查證據時，知有上開刑事訴訟法第159條第1項不得為證據之
    情形，而未於言詞辯論終結前聲明異議者，視為有前項之同
    意，刑事訴訟法第159條之5定有明文。查證人即被害人甲○
    ○、證人陳信隆、梁世璿於警詢、偵查中之證述，雖屬被告
    以外之人於審判外之陳述。惟其等均經具結，有結文在卷為
    憑（臺灣士林地方法院檢察署97年度偵字第14339號偵查卷
    第58頁，下稱士檢偵字卷；臺灣板橋地方法院檢察署98年度
    偵字第15790號偵查卷一第338、345頁，下稱板檢偵字卷一
    頁；臺灣板橋地方法院檢察署98年度偵字第15790號偵查卷
    二第916頁，下稱板檢偵字卷二）。本院審酌被告及檢察官
    均同意該等證述作為證據，且該等陳述作成時之情況，核無
    違法取證及證明力明顯過低之瑕疵，為證明犯罪事實所必要
    ，以之作為證據亦為正當。職是，足認證人之上開陳述，堪
    認為適當，依刑事訴訟法第159條之5第1項規定，自得作為
    證據。
二、本院以下援引之其餘證據資料，其中關於刑事訴訟法第164
    條第2項規定，證物如為文書部分，係屬證物範圍。該等可
    為證據之文書，已經依法踐行調查證據之程序，即提示或告
    以要旨，自具有證據能力。而有關被告以外之人於審判外之
    書面陳述，被告及檢察官均不爭執其證據能力，本院審酌該
    等書面作成時之狀況，認並無不宜作為證據之情事，依刑事
    訴訟法第159條之5第2項規定，自得作為證據。
貳、實體方面：
一、訊據被告固坦承車牌號碼9L-3278號紅色自小客車為其前妻
    許美芳所有，平時係伊與許美芳共用，伊於97年4月21日有
    駕駛系爭車輛出門，且伊曾於97年3、4月間受僱於陳信隆為
    首之地下錢莊等事實。惟否認有恐嚇危害安全犯行，並辯稱
    ：伊雖有在陳信隆經營之公司任職，然不知公司從事何種業
    務，伊沒有從事放款與討債的工作，不認識被害人甲○○，
    伊於97年4月21日15時許，在桃園發生車禍，有陪同對方即
    證人林徐來有就醫，自無可能短時間內出現在案發現場云云
    。職是，本院自應審究被告是否犯有上開恐嚇危害安全犯行
    。經查：
（一）證人即被害人甲○○於警詢與偵查中證稱：伊向該地下錢
      莊借款時，有簽立現金保管條，嗣後因積欠該地下錢莊之
      利息而無法如期還款，對方派人至伊與母親住處之鑰匙孔
      內灌3秒膠，並潑灑糞便與張貼恐嚇信，且一直以電話騷
      擾，暨派被告於97年4月21日下午18時40分許，至伊住處
      門口，趁伊外出之際，將伊逼到角落，用右手肘毆打伊左
      臉，並將伊推倒在地，揚言如於4月23日沒有匯錢，就要
      伊見血光，伊感到害怕且求助無門，被告離開後，伊亦要
      出門，伊走出巷口時，看到巷口有部紅色自小客車，被告
      就坐在車內，伊記下車牌號碼為9L-3278號後去報案，認
      出犯嫌紀錄表中之被告，就是恐嚇伊者，因伊隔天就去報
      案，對被告有印象，一看就知道是被告等語（士檢偵字卷
      第18至19、55至56頁）。自證人即被害人甲○○之證言可
      知，被告於97年4月21日下午18時40分許，駕駛系爭車輛
      至被害人住處，並以加害生命、身體之恐嚇手段催討債務
      。
（二）證人即該地下錢莊負責人陳信隆於警詢與偵查中證稱：伊
      經營地下錢莊，被告係該地下錢莊外務人員，負責放款，
      倘被害人還不出錢，就至被害人家中潑灑油漆，或以三秒
      膠毀壞門鎖或張貼字條，因被告太衝動，故伊沒多久就沒
      有雇用被告。甲○○係伊客戶，伊雖有命令被告至甲○○
      及甲○○母親住處討債、破壞門鎖及封門，然未教唆被告
      打人，伊向被告說若沒遇到甲○○，就在甲○○之車輛潑
      漬油，倘有遇到甲○○，就叫甲○○當場打電話給伊，後
      來被告說有遇到甲○○，並將伊的電話留給甲○○，而甲
      ○○沒打電話給伊，伊不清楚被告恐嚇之內容等語（板檢
      偵字卷一第21至22、29至38、331至337頁；板檢偵字卷二
      第876至880頁）。自證人陳信隆之證言可知，被告受僱於
      陳信隆所經營之地下錢莊，陳信隆指示被告至甲○○與甲
      ○○母親住處討債，被告有遇見甲○○，並將陳信隆之電
      話留給甲○○，要求甲○○回覆。
（三）證人即該地下錢莊成員梁世璿於警詢與偵查中證稱：伊知
      道被告係陳信隆經營地下錢莊之成員，伊與陳信隆負責接
      電話，將客戶資料給業務即被告等人，由被告等業務去找
      客戶談借款之事、領錢及放款，倘借款人未還錢，業務會
      去貼警告標語、用三秒膠及牙籤封門或潑油漆，被告僅作
      幾日，伊印象中有用電話或紙條通知甲○○之母親，被告
      恐嚇、毆打甲○○係其個人的行為，被告因為這件事情離
      職等語（板檢偵字卷一第42、340頁；板檢偵字卷二第911
      至915頁）。自證人梁世璿之證言可知，被告受僱於陳信
      隆所經營之地下錢莊，被告有向甲○○催討債務。
（四）被告於原審審理時供稱：伊於97年4月20日起至該地下錢
      莊上班，約工作1個多星期，工作內容為幫公司找人，找
      人請他們與陳信隆等聯絡放款，且被告於97年4月21日前
      未曾駕駛系爭車輛證人甲○○住處，等語（原審卷第136
      、139至141頁）。核被告於地下錢莊工作之期間與證人甲
      ○○遭恐嚇之時間相符。參諸被告供述其於案發日前未曾
      駕駛系爭車輛至甲○○住處，則證人甲○○於事發前既未
      見過系爭車輛，倘非確係親眼目睹，何能明確敘述系爭車
      輛顏色及車號，是以證人甲○○上開所證要屬可信。此外
      ，復有被告97年4月16日履歷表、現金保管條、匿名恐嚇
      信件、該地下錢莊扣案之筆記本與帳冊影本、該地下錢莊
      使用之臺灣銀行華江分行帳號000000000000號帳戶之交易
      明細資料、證人甲○○之驗傷診斷書、臺北市政府警察局
      南港分局指認犯罪嫌疑人紀錄表及系爭車輛車籍查詢基本
      資料等件在卷可稽（板檢偵字卷一第27頁；士檢偵字卷第
      24至25頁；板檢偵字卷二第638至723頁；原審卷第66至90
      頁；士檢偵字卷第28、21、31頁）。
      足認被告確有上開恐嚇危害安全犯行無疑。
（五）被告雖辯稱：伊雖在陳信隆經營之公司任職，然不知公司
      業務，伊未從事放款、討債之工作，不認識被害人甲○○
      ，伊於97年4月21日下午15時許在桃園發生車禍，有陪同
      對方即證人林徐來有就醫，自無可能短時間內出現在案發
      現場云云。惟查：
    1.被告曾任職於證人陳信隆所經營地下錢莊，並參與放款、
      討債工作，業據證人陳信隆、梁世璿證述在案，有如前述
      。衡情被告曾任職於證人陳信隆所經營之公司，豈有不知
      公司營業事項之理，實與常情不符。況被告討債事實，亦
      據證人即被害人甲○○證述屬實在案，被告辯稱伊不知證
      人陳信隆經營公司營業內容云云。顯不足為憑。
    2.被告固於偵訊與原審審理時始改稱：伊於97年4月21日開
      車撞到人，一直與對方即證人林徐來有待在中醫院看醫生
      ，至下午18時許始離開，因證人林徐來有之弟於下午17時
      許始下班，伊約於18時或19時許，始離開桃園等語（士檢
      偵字卷第56頁；原審98年度審易字第848號卷第27-28頁，
      下稱審易字卷；原審卷第107至108、141頁）。惟證人林
      徐來有於原審審理時證稱：被告陪同伊就醫，至伊看完醫
      生始離去，伊自己叫計程車回去，伊沒有說要等弟弟下班
      來接伊回家、伊忘記在醫院多久後始回家，被告陪伊多久
      ，詳細時間已經記不得了，伊不記得回到家後，家裡人是
      否已經用完晚餐等語（原審卷第134至135頁）。自證人林
      徐來有之證言，僅能說明被告有陪伴林徐來有就醫。至於
      被告是否確有陪同證人林徐來有至當日下午18時或19時許
      ，始離開桃園，並非無疑，自難採為有利於被告之認定。
    3.本院為查明詳情，為此函詢龍群骨科診所關於證人林徐來
      有於97年4月21日掛號、看診及批價繳費之個別確實時間
      。據該診所覆稱：病患林徐來有各於97年4月21日下午15
      時22分掛號、15時54分進診間看診、16時27分照完X光片
      ，最後批價時間為18時06分等情。有該診所99年4月30 日
      99年龍群自第990430001號函在卷為憑（本院卷第30頁）
      。參諸該診所函之內容，本件證人林徐來有最後批價時間
      固為下午18時06分，惟其於原審審理時證稱：被告約直到
      伊看完醫生始離開，伊就詳細時間已經不記得，伊離開醫
      院係自行叫計程車回家等語（原審卷第134至135頁）。自
      證人林徐來有之證言可知，倘被告有陪證人林徐來有至最
      後批價時間下午18時06分後始行離開，何以未順道載證人
      林徐來有返家，而任由證人林徐來有自行叫計程車回家，
      足認被告離開診所時間應係在最後批價時間18時06分之前
      ，以此推算，其有可能於97年4月21日18時40分許前往臺
      北市○○區○○街201巷6弄8號1樓甲○○住處門口。況醫
      師診斷時間通常不包含批價取藥階段，是證人林徐來於有
      案發當日下午16時27分照完X光片，醫師已完成診斷行為
      ，故被告自斯時駕車前往臺北市南港區之案發地，衡諸兩
      地距離與所需時間，被告可於下午18時40分許之前到達。
      益徵被告縱使曾於97年4月21日下午在桃園發生車禍，亦
      不足作為有利於其之認定。
（六）綜上所述，被告前開辦稱其無恐嚇危害被害人甲○○安全
      之犯行云云，要屬卸責之詞，不足採信。本件事證明確，
      被告犯行堪予認定。
二、核被告所為，係犯刑法第305條恐嚇罪。起訴書固誤載被告
    係於98年4月21日17時40分許至被害人甲○○之住處，要求
    被害人甲○○於98年4月23日前匯款。惟公訴人於原審審理
    時，業已陳述、自行更正為97年4月21日18時40分許、97年4
    月23日（原審卷第41至42、136頁），自應予更正。至臺灣
    板橋地方法院檢察署移送併辦部分，與本件係屬同一事實，
    本院自應併予審理，附此敘明。
三、原審同此認定，因依刑法第305條、第41條第1項前段，刑法
    施行法第1條之1第1項、第2項前段等規定，於審酌被告不思
    以正當方式請求返還債務，竟動輒即以恐嚇手段為人取債，
    對被害人甲○○身心造成嚴重損害，犯後否認犯行，飾詞狡
    辯，態度非佳，暨被告參與犯罪之程度、犯罪之動機、目的
    、手段、生活狀況、品行、智識程度等一切情狀，量處有期
    徒刑4月，如易科罰金，以新台幣1千元折算1日。核其認事
    用法，俱無違誤，量刑亦甚允洽。被告上訴意旨，仍執陳詞
    ，否認犯罪，為無理由，應予駁回。
據上論斷，應依刑事訴訟法第368條，判決如主文。
本案經檢察官壽勤偉到庭執行職務。
中    華    民    國    99    年    6     月    17    日
                  刑事第五庭審判長法  官  高明哲
                                  法  官  劉秉鑫
                                  法  官  林洲富
以上正本證明與原本無異。
不得上訴。
                                  書記官  楊秋鈴
中    華    民    國    99    年    6     月    17    日
附錄：本案論罪科刑法條全文
刑法第305條
以加害生命、身體、自由、名譽、財產之事，恐嚇他人致生危害
於安全者，處2年以下有期徒刑、拘役或3百元以下罰金。

司法院資訊處製作；財團法人民間司法改革基金會備份。
